【裁判字號】    95,上易,799
【裁判日期】    970624
【裁判案由】    給付補償金
【裁判全文】
臺灣高等法院民事判決                 95年度上易字第799號
上  訴  人  立功化工機械股份有限公司
兼上一人
法定代理人  戊○○
共      同
訴訟代理人  劉韋德律師
被上訴人    財團法人汽車交通事故特別補償基金
法定代理人  己○○
訴訟代理人  庚○○
            辛○○
            甲○○
上列當事人間給付補償金事件，上訴人對於中華民國95年7月31
日台灣台北地方法院95年度訴字第1787號第一審判決提起上訴，
本院於97年6月10日言詞辯論終結，判決如下：
    主  文
原判決關於命上訴人立功化工機械股份有限公司連帶給付新台幣
捌拾玖萬元本息及上訴人戊○○給付超過新台幣伍拾柒萬元本息
部分，暨訴訟費用之裁判廢棄。
前開廢棄部分，被上訴人在第一審之訴駁回。
其餘上訴駁回。
第一、二審訴訟費用由上訴人戊○○負擔十分之六，餘由被上訴
人負擔。
    事實及理由
一、上訴人聲明：（一）原判決廢棄。（二）前開廢棄部分，被
    上訴人在第一審之訴駁回。
    被上訴人聲明：上訴駁回。
二、被上訴人起訴主張：上訴人戊○○於民國（下同）94年2月2
    7日下午6時50分許，駕駛車牌號碼8Ａ-5541號小客車行經台
    北市○○街65巷口時，不慎右側車身碰撞被害人周黃變，致
    周黃變受傷成殘，並延至94年8月25日死亡。因該肇事車輛
    未投保強制汽車責任保險，致周黃變未能請求保險給付，周
    黃變之遺屬乃依強制汽車責任保險法第40條第1項規定，向
    伊申請補償金。經伊委託之特約醫師諮詢意見書表示：周黃
    變之死亡與上開交通事故間有間接因果關係。伊核定依89年
    8月10日公布之強制汽車責任保險給付標準第3條第2項第1款
    規定，按第一等級殘廢給付新台幣（下同）140萬元，參照
    強制汽車責任保險法第43條第2項規定，扣除請求權人自損
    害賠償義務人獲有賠償51萬元，由伊之代理人明台產物保險
    股份有限公司給付周黃變之遺屬89萬元。伊於給付補償金額
    後，得代位行使請求權人對於損害賠償義務人之請求權；周
    黃變之遺屬有子丙○○、乙○○、丁○○3人，得請求被上
    訴人給付殯葬費30萬元及精神慰撫金每人各100萬元，共330
    萬元。又上訴人戊○○為上訴人立功化工機械股份有限公司
    （下稱立功公司）董事長，其駕駛立功公司所有之小客車肇
    事，係公司職務上予以機會之行為，依民法第28條規定，應
    由上訴人二人連帶負賠償責任。爰依侵權行為法律關係，求
    為命上訴人連帶給付89萬元及自起訴狀繕本送達翌日起至清
    償日止，按年息5％計付利息之判決。
上訴人則以：
（一）系爭交通事故發生在台北市○○街65巷口後方約10公尺無
      交通號誌或斑馬線處，周黃變由北向南違規穿越快車道，
      復未注意路況，致碰撞上訴人戊○○之車輛右側後照鏡而
      倒地，並非上訴人戊○○未注意車前狀況而撞擊周黃變。
      上訴人戊○○並無超速酒駕或其他違規情形，系爭交通事
      故係因周黃變自身之違規行為所致，上訴人戊○○對事故
      之發生，並無侵權行為責任。上訴人戊○○雖因調解同意
      給付金錢，惟其僅係盡道德上之義務，與法律上有故意過
      失之判斷無關。
（二）被上訴人係代位行使周黃變之子之請求權，應對上訴人戊
      ○○符合侵權行為之要件負舉證之責。周黃變死亡距系爭
      交通事故已有相當時間，無法判斷周黃變之死亡與系爭交
      通事故有因果關係。雖被上訴人以89萬元補償周黃變之遺
      屬，惟此為被上訴人依法對被害人家屬所為之補償，與伊
      之賠償責任無關。若上訴人戊○○應對周黃變或其遺屬負
      賠償之責，其責任範圍應依民法第192條以下之規定辦理
      。上訴人戊○○與周黃變之代理人成立調解之調解書載明
      上訴人戊○○所給付之51萬元，係包含醫藥費、復健費、
      生活扶助費、慰撫金等一切損失，故周黃變或其遺屬，對
      上訴人戊○○已無其他可請求之權利，被上訴人亦無代位
      之權利。另上訴人戊○○發生系爭交通事故非執行職務，
      立功公司不須連帶負賠償責任等語，資為抗辯。
三、兩造不爭執之事實：
（一）上訴人於94年2月27日下午6點50分許，在台北市○○街65
      巷口處與周黃變發生系爭交通事故。上訴人戊○○與周黃
      變於94年5月3日在台北市大同區調解委員會成立調解，賠
      償周黃變51萬元。
（二）被上訴人補償周黃變之遺屬即周黃變之子丙○○、乙○○
      、丁○○3人共89萬元。
四、關於被上訴人主張依民法第28條規定，請求上訴人立功公司
    連帶負賠償責任部分：
    被上訴人主張上訴人戊○○為上訴人立功公司董事長，其駕
    駛立功公司所有之小客車肇事，係公司職務上予以機會之行
    為，依民法第28條規定，上訴人立功公司應連帶負賠償責任
    云云。惟查民法第28條規定：法人對於其董事或其他有代表
    權之人因執行職務所加於他人之損害，與該行為人連帶負賠
    償之責任；係指法人之有代表權之人，行使代表法人職務之
    行為而言。本件上訴人戊○○駕駛上訴人立功公司所有之小
    客車發生系爭交通事故，其駕車行為並非行使代表立功公司
    職務之行為，被上訴人依民法第28條規定請求上訴人立功公
    司連帶賠償，應屬無據。
五、關於被上訴人請求上訴人戊○○賠償部分：
（一）按汽車交通事故發生時，請求權人因事故汽車為未保險汽
      車，未能依強制汽車責任保險法規定向保險人請求保險金
      給付者，得於該法規定之保險金額範圍內，向特別補償基
      金請求補償；特別補償基金於給付補償金額後，得代位行
      使請求權人對於損害賠償義務人之請求權；但其所得請求
      之數額，以補償金額為限，強制汽車責任保險法第40條第
      1項第2款、第42條第2項分別定有明文。
（二）上訴人戊○○雖抗辯伊業與周黃變成立調解給付51萬元，
      係包含醫藥費、復健費、生活扶助費、慰撫金等一切損失
      ，故周黃變或其遺屬對伊已無其他可請求之權利，被上訴
      人亦無代位之權利云云；惟查依上訴人戊○○與周黃變成
      立調解之調解書記載：上訴人戊○○願給付51萬元賠償周
      黃變一切損失（含醫藥費、復健費、生活扶助費及精神損
      失等，但不含強制汽車責任理賠金），有該調解書可憑（
      見原審卷8頁）；既約定「不含強制汽車責任理賠金」，
      即係周黃變仍得請求強制汽車責任保險理賠金。從而被上
      訴人依強制汽車責任保險法第40條第1項第2款規定補償請
      求權人後，自得依同法第42條第2項規定代位行使請求權
      人對於上訴人戊○○之請求權，上訴人戊○○上開抗辯為
      不足採。
（三）經查依上訴人戊○○於系爭交通事故發生後，在警詢時陳
      述：周黃變從何處走入車道內伊並不清楚，是附近剛好有
      人路過，說周黃變從錦西街南側向北穿越錦西街等語（見
      本院卷33頁）；而周黃變在警詢中因年事已高，對於車禍
      發生經過不記得（見本院卷35頁）；參諸道路交通事故現
      場圖所示：周黃變所持之雨傘掉落在東向西車道上北距路
      緣約2.7公尺，東距行人穿越道約為31.5公尺，周黃變之
      鞋子掉落在東向西車道上與其掉落之雨傘位置相距約為6.
      2公尺（見本院卷31頁）；及道路交通事故調查報告表(一)
      記載事故發生時為夜間有照明，視線無障礙（見本院卷36
      頁）；又周黃變年事已高行動應較緩慢且手持雨傘，應非
      跑步穿越道路或快速自路邊衝入道路等情，堪認系爭交通
      事故應係周黃變進入道路未注意來往車輛為事故肇事主因
      ，而上訴人戊○○駕車未注意車前狀況為事故肇事次因，
      此亦有臺北市車輛行車事故鑑定委員會鑑定意見書可參（
      見本院卷86-88頁）。上訴人戊○○就系爭交通事故應負
      過失責任，堪以認定。
（四）又查關於周黃變之死亡是否係因系爭交通事故所受傷害所
      致，據馬偕紀念醫院96年8月7日馬院醫骨字第0960002375
      號函復：根據病歷記載，周黃變於94年2月27日16時49分
      ，由肇事者送至該院急診，入院診斷為：骨盆骨折（右側
      恥骨上下支骨折）、右側股骨頸骨折（入院後經詳查後發
      現右側股骨頸之疑似骨折線並非骨折）、右側後腹腔血腫
      、疑頸椎傷害、疑輕微顱內出血（住院病程記錄，神經外
      科診斷為腦挫傷），經住院保守治療後於94年3月31日出
      院，住院日共為33天；後於94年4月21日第二次入院，入
      院診斷為：肺炎、敗血症菌血症、褥瘡、糖尿病、老年癡
      呆、十二指腸潰瘍，經內科治療後，於94年5月27日出院
      ，住院日共為37天；後再於94年7月12日第三次入院，入
      院診斷為：肺炎及敗血性休克，泌尿道感染、褥瘡、急性
      腸胃炎，經治療後於94年8月11日出院，住院日共為31天
      ；周黃變受傷時已88歲，走路時被撞倒，以及當時受傷之
      情況（骨盆骨折，後腹腔出血、腦挫傷等），後來兩次住
      院，且併發褥瘡、尿道感染、肺炎，導致敗血性休克死亡
      ，以臨床之觀點，其受傷與後來之死亡仍有一定程度之關
      連等語（見本院卷152-153頁），周黃變之死亡應係因系
      爭交通事故所受傷害所致，堪以認定。
（五）上訴人戊○○就系爭交通事故應負過失責任，且周黃變之
      死亡係因系爭交通事故所受傷害所致，有如前述，上訴人
      戊○○應依民法第191條之2規定，負侵權行為損害賠償責
      任。又依強制汽車責任保險法第42條第2項規定，被上訴
      人於給付補償金額後，所代位行使者係請求權人對於損害
      賠償義務人之請求權；從而被上訴人以伊給付周黃變之遺
      屬補償金為由，請求上訴人戊○○給付該補償金，應以周
      黃變之遺屬所得對於上訴人戊○○請求給付之金額為限。
      被上訴人得對上訴人戊○○請求給付之金額，分述如下：
    1.殯葬費部分：
      被上訴人主張依民法第192條第1項規定代位周黃變之遺屬
      請求上訴人戊○○給付殯葬費30萬元，惟被上訴人自認周
      黃變之遺屬未委託葬儀社辦理，並無收據（見本院卷278
      頁背面），顯未能證明周黃變之殯葬費金額，應依上訴人
      戊○○所不爭執之10萬元（見同上頁）准許之，被上訴人
      超過上開金額之殯葬費之主張為不足取。
    2.精神慰撫金部分：
      被上訴人主張依民法第194條規定代位周黃變之子丙○○
      、乙○○、丁○○請求被上訴人給付精神慰撫金每人各10
      0萬元，合計300萬元；上訴人戊○○則以被上訴人之請求
      過高置辯。經查丙○○（24年出生）到場證稱伊教育程度
      為小學，伊係做零工，每月收入約2萬2000元，伊係租房
      子居住；丁○○（35年出生）到場證稱伊沒有讀書，伊職
      業係外燴廚師，每月收入約3、4萬元，有自己的房子；伊
      等不知乙○○（33年出生）係從事何職業（見本院卷269-
      270頁）；另上訴人戊○○係上訴人立功公司之負責人，
      擁有資產（見本院卷255頁）。爰斟酌周黃變之子丙○○
      、乙○○、丁○○與上訴人戊○○之身分、經濟狀況等一
      切情狀，認周黃變之子丙○○、乙○○、丁○○所得對上
      訴人戊○○請求之精神慰撫金以每人各60萬元為適當，被
      上訴人超過上開金額之主張亦不足取。
    3.依上所述，周黃變之遺屬請求上訴人戊○○賠償之金額，
      合計為190萬元（計算式：100,000元＋600,000元×3〈人
      〉＝1,900,000元）。惟按損害之發生或擴大，被害人與
      有過失者，法院得減輕賠償金額，或免除之，民法第217
      條第1項定有明文。上訴人戊○○抗辯周黃變與有過失，
      爰審酌周黃變年事已高（6年出生）穿越道路未注意來往
      車輛為事故肇事主因，及上訴人戊○○駕車未注意車前狀
      況為事故肇事次因之該二人過失程度，認以令上訴人戊○
      ○負擔十分之三之賠償責任為適當。依此計算，上訴人戊
      ○○應負賠償責任之金額為57萬元（計算式：1,900,000
      元×3/10＝570,000元），被上訴人得代位請求賠償57萬
      元，被上訴人超過上開金額之請求，不應准許。
六、綜上所述，被上訴人依強制汽車責任保險法第42條第2項規
    定，請求上訴人戊○○給付57萬元，及自起訴狀繕本送達翌
    日即95年2月23日起至清償日止，按年息5％五計算之利息，
    為有理由，應予准許；至超過上開金額之請求，為無理由，
    不應准許。原審就上開不應准許部分為上訴人立功公司、戊
    ○○敗訴之判決，尚有未洽；上訴人立功公司、戊○○上訴
    論旨指摘原判決此部分不當，求予廢棄改判，為有理由；就
    上開應准許部分為上訴人戊○○敗訴之判決，並無不合；上
    訴人戊○○上訴論旨指摘原判決此部分不當，求予廢棄改判
    ，為無理由。
七、兩造其餘之攻擊或防禦方法及未經援用之證據，經本院斟酌
    後，認為均不足以影響本判決之結果，無逐一詳予論駁之必
    要。併此敘明。
八、據上論結，本件上訴人立功公司之上訴為有理由，上訴人戊
    ○○之上訴為一部有理由，一部無理由，依民事訴訟法第45
    0條、第449條第1項、第78條、第79條，判決如主文。
中    華    民    國    97    年    6     月    24    日
                  民事第八庭
                      審判長法  官  劉勝吉
                            法  官  連正義
                            法  官  鄭威莉
正本係照原本作成。
不得上訴。
中    華    民    國    97    年    6     月    26    日
                            書記官  李垂福


司法院資訊處製作；財團法人民間司法改革基金會備份。
